【裁判字號】    98,交上訴,212
【裁判日期】    980505
【裁判案由】    業務過失致死
【裁判全文】
臺灣高等法院臺中分院刑事判決       98年度交上訴字第212號
上  訴  人
即  被  告  丙○○
選任辯護人  林益輝律師
上列上訴人因業務過失致死案件，不服臺灣臺中地方法院97年度
交訴字第236號中華民國97年12月16日第一審判決（起訴案號：
臺灣臺中地方法院檢察署97年度偵字第18359、18862號），提起
上訴，本院判決如下：
    主  文
原判決撤銷。
丙○○犯業務過失致人於死罪，處有期徒刑肆月，如易科罰金以
新台幣壹仟元折算壹日，緩刑貳年。
    事  實
一、丙○○受僱於永全工廠，平日除負責裁切合板、整理貨物及
    打包合板外，並開貨車將工廠生產之物品送交客戶，駕駛為
    其業務之一。其於民國97年7月9日上午11時7分許，駕駛車
    號OQ-3803號自用小貨車載運工廠之木板，沿臺中市工業區
    ○○○○路由東往西方向行駛，而工業28路自與工業37路交岔
    路口起，即為上坡路段，丙○○沿工業28路之上坡路段，行
    經工業28路與工業38路之無號誌管制交岔路口、欲左轉彎往
    工業38路行駛時，原應注意轉彎車應讓直行車先行，且依當
    時之天候晴、日間自然光線、路面乾燥、無障礙物，亦無缺
    陷，視距良好，依當時情事並無不能注意之情形，竟疏未注
    意讓直行車先行，即貿然左轉工業38路往南方向行駛；適同
    一時、地，有周邵葳騎乘車號OBH-882號重型機車，沿工業
    28 路（起訴書誤繕為工業38路）自對向（西往東）屬下坡
    路段直行而來，正駛近上開交岔路口，而欲穿越上開交岔路
    口，亦應注意車輛行經無號誌之交岔路口，應減速慢行，作
    隨時停車之準備，且汽車駕駛人應注意車前狀況，並隨時採
    取必要之安全措施，而依當時情事，周邵葳屬下坡路段，已
    可清楚目睹前方無號誌交岔路口對向車輛之行車動線，且無
    不能注意之情形，竟疏未注意減速慢行及車前狀況，仍貿然
    直行。雖丙○○自上坡路段甫左轉進入交岔路口而駛入對向
    內側車道時，已見對向下坡路段有周邵葳之機車直行而來，
    仍將車輛左轉進入交岔路口，且在在對方內側車道前方之交
    岔路口區域停下，惟其自小貨車之左前角仍有部分侵入對向
    外側車道前方之交岔路口區域，致周邵葳見前方路口丙○○
    之車輛欲左轉彎而緊急暫停在內側車道前方之交岔路口區域
    時，因煞避不及，失控在進入交岔路口前方5公尺處即人車
    倒地，且於倒地後持續向前滑行，其機車之左側車身撞及丙
    ○○所駕駛車輛之前車頭，周邵葳乃因此受有左側多處肋骨
    骨折併氣血胸、肝撕裂傷併腹腔內出血、左股骨骨折、臉部
    撕裂傷等傷害，經送醫救治仍於到達澄清醫院前傷重引致休
    克而不治死亡。丙○○於犯罪後，在有偵查犯罪職權之員警
    或公務員知悉其犯罪之前，主動向到場處理之警員劉智偉供
    承其係肇事者而接受裁判。
二、案經周邵葳之父乙○○訴請臺灣臺中地方法院檢察署檢察官
    理  由
壹、程序方面
    按被告以外之人於偵查中向檢察官所為陳述，除顯有不可信
    之情況者外，得為證據，刑事訴訟法第159條之1第2項定有
    明文。偵查中對被告以外之人（包括證人、鑑定人、告訴人
    、被害人及共同被告等）所為之偵查筆錄，或被告以外之人
    向檢察官所提之書面陳述，性質上均屬傳聞證據。惟現階段
    刑事訴訟法規定檢察官代表國家偵查犯罪、實施公訴，依法
    其有訊問被告、證人及鑑定人之權，證人、鑑定人且須具結
    ，而實務運作時，檢察官偵查中向被告以外之人所取得之陳
    述，原則上均能遵守法律規定，不致違法取供，其可信度極
    高，故被告以外之人前於偵查中已具結而為證述，除反對該
    項供述得具有證據能力之一方，已釋明顯有不可信之情況外
    ，不宜以該證人未能於審判中接受他造之反對詰問為由，即
    遽指該證人於偵查中之陳述不具證據能力。再按92年9月1日
    施行之刑事訴訟法，已酌採英美法系之傳聞法則，於第159
    條第1項明定被告以外之人，於審判外之言詞或書面陳述，
    除法律有規定者外，不得作為證據，用以保障被告之反對詰
    問權。而本法所規定傳聞法則之例外，其中就被告以外之人
    於偵查中向檢察官所為之陳述，因檢察官代表國家偵查犯罪
    時，原則上當能遵守法定程式，且被告以外之人如有具結能
    力，仍應依法具結，以擔保其係據實陳述，故於第159條之1
    第2項明定「除顯有不可信之情況者外」，得為證據；又被
    告以外之人於檢察事務官、司法警察官或司法警察調查中所
    為之陳述，基於實體發現真實之訴訟目的，依第159條之2規
    定，如與審判中之陳述不符時，經比較結果，其先前之陳述
    ，相對「具有較可信之特別情況」，且為證明犯罪事實存否
    所「必要」者，或於審判中有第159條之3所列死亡等原因而
    無法或拒絕陳述之各款情形之一，經證明其調查中所為陳述
    絕對「具有可信之特別情況」，且為證明犯罪事實之存否所
    「必要」者，亦例外地賦與證據能力。是所謂「顯有不可信
    性」、「相對特別可信性」與「絕對特別可信性」，係指陳
    述是否出於供述者之真意、有無違法取供情事之信用性而言
    ，故應就偵查或調查筆錄製作之原因、過程及其功能等加以
    觀察其信用性，據以判斷該傳聞證據是否有顯不可信或有特
    別可信之情況而例外具有證據能力，並非對其陳述內容之證
    明力如何加以論斷，二者之層次有別，不容混淆（最高法院
    94年度臺上字第629號裁判要旨可資參照）。而查，本件公
    訴人、被告丙○○對於本院就後述實體部分所引之書證內容
    ，於本院審理中均不爭執證據能力，猶未對之釋明有何顯不
    可信之情況，且本院審酌其等之內容亦適宜為本案證據，且
    無證據力明顯過低之瑕疵，或係不法取得之情事，依前開說
    明，就後述實體部分所引之書證內容自具有證據能力。
貳、實體方面：
一、訊據上訴人即被告（下稱被告）丙○○對於駕駛為其附隨業
    務，於上揭時地載運工廠貨物時肇事等情，於原審及本院審
    理時固坦承不諱，然對於過失責任部分辯稱：伊在轉彎處前
    30 公尺雖已看到被害人之車輛，但因被害人車速很快，伊
    一轉彎即馬上停下來，但被害人卻自行人車倒地；伊停在轉
    彎處目的係讓被害人人車得以通過，且依事故後，伊所駕駛
    之車輛停在原地，往來車輛均得順利通行一情，可證明被害
    人人車當時應該亦可以順利通過，因此，本件應該係被害人
    自己超速、操作不當才會自己跌倒死亡，伊並沒有過失云云
    。惟查：
(一)被告丙○○前揭自白駕車載運工廠貨物肇事，致被害人死亡
    等情，業經證人即工廠負責人丁○○於原審證述在卷，並有
    臺中市警察局第六分局道路交通事故現場圖、道路交通事故
    調查報告表(一)(二)、道路交通事故補充資料表、及臺中市○○
    ○道路交通事故肇事人自首情形紀錄表、道路交通事故當事
    人登記聯單及車禍現場暨車損照片、汽車車籍查詢資料表、
    駕照影本等在卷可稽；且被害人周邵葳因本件車禍受有左側
    多處肋骨骨折併氣血胸、肝撕裂傷併腹腔內出血、左股骨骨
    折、臉部撕裂傷等傷害，經送醫救治仍於到達澄清醫院前因
    傷重引致休克而不治死亡之事實，除有澄清醫院急診死亡病
    患病歷摘要在卷可稽外，並經臺灣臺中地方法院檢察署檢察
    官督同法醫師相驗屬實，有勘（相）驗筆錄、驗斷書、相驗
    屍體證明書在卷可按，被告此部分自白與事實相符，本件被
    害人之死亡結果，與車禍發生間具有因果關係，洵堪認定。
(二)按「行車速度，依速限標誌或標線之規定，無速限標誌或標
    線者，應依下列規定：˙˙˙二、行經設有彎道、坡路、狹
    路、狹橋、隧道、學校、醫院標誌之路段、道路施工路段、
    泥濘或積水道路、無號誌之交岔路口及其他人車擁擠處所，
    或因雨霧致視線不清或道路發生臨時障礙，均應減速慢行，
    作    隨時停車之準備。」、「汽車行駛時，駕駛人應注意
    車前狀況及兩車併行之間隔，並隨時採取必要之安全措施。
    」道路交通安全規則第93條第1項第2款、第94條第3項雖分
    別定有明文。然按汽車行駛至交岔路口，其行進、轉彎，應
    依下列規定：˙˙˙七、轉彎車應讓直行車先行。」同規則
    第102條第1項第7款亦定有明文。查，本件被告丙○○雖以
    前詞置辯，惟其於警訊中自承斯時已於轉彎前50公尺處看到
    被害人周邵葳車輛，便停住車子要讓被害人周邵威通過等語
    ，另於偵訊中則稱：我是剛轉彎就看到被害人周邵威之車輛
    ，被害人周邵葳有煞車，我也有煞車等語，嗣於原審審理時
    亦稱：我在轉彎處前30公尺就已經看到被害人周邵葳之車輛
    ，但被害人周邵葳車速很快，所以我一轉彎就馬上停下來等
    語。被告丙○○雖對於其究於前方多遠處即看到被害人周邵
    威之人車一節先後所言不一，然對於其係於轉彎前即看到被
    害人周邵葳之車輛一節，則始終如一，因此，被告丙○○於
    轉彎前，即已看到被害人周邵葳之人車，應無疑義。又本件
    被告丙○○係沿臺中市工業區○○○○路由東往西方向行駛，
    途經上開路口時，始左轉彎欲通行上開路口改駛工業38路，
    而被害人周邵葳則係沿工業28路由西往東方向行駛，亦經被
    告丙○○於警偵訊及原審審理時供承甚詳；再參之卷附道路
    交通事故現場圖所繪製記載：工業28路之車道2線分別係3.4
    、3.9公尺（合計7. 3公尺），而本件車禍後，被告丙○○
    車輛停放在工業28路東向車道上，其車頭距道路中線3.1公
    尺、車尾距道路中線約0.6公尺（即呈斜停姿態）；而被害
    人周邵葳車輛於車禍後係停置在工業38路北向路段、近上開
    交岔路口處，另其車輛在事故時，曾在路面上遺留有5公尺
    長之煞車痕（最近處距分界線0.9公尺）、23.81公尺之刮地
    痕（最近處距分界線0.6公尺）；併參酌被告丙○○於原審
    審理中供稱：「（本院問：據你所述停車約三秒，被害人就
    撞上？）我是在一左轉彎的時候，就看到被害人的機車騎著
    很快，就被害人而言是下坡，我是上坡且有載運木板一批，
    所以我開著很慢。我剛要左轉彎的時候就有看到被害人，當
    時我就煞車要讓被害人過去。被害人過來的時候，還沒有到
    十字路口就已經跌倒。當時被害人車前方向的車子不多，是
    被害人自己滑倒，滑倒之後，人先飛出來˙˙˙」、「（本
    院問：（審判長提示相驗卷第30頁道路交通事故現場圖並告
    以要旨）你左轉的時候，發現被害人機車的位置？）我直行
    的時候，還沒有看到被害人機車，是到路口中間如圖上標記
    三角形處才看到被害人機車。當時我正要轉彎。」等語。則
    綜上情節研判肇事當時被告丙○○已先看到直行之被害人周
    邵威車輛，本應停止轉彎動作，該對向直行車先行，被告竟
    仍冒然將車輛左彎方式進入對向交岔路口，且於部分車身即
    小貨車左前角已侵入被害人周邵葳之慢車道前方交岔路口區
    域時，發現被害人周邵葳之車輛無停止之跡象，且繼續駛近
    前揭交岔路口時，遂緊急將車輛停止於交岔路口內。由此以
    觀，被害人周邵葳於行經前揭無號誌交岔路口前，本應減速
    慢行，且依肇事路段地形，被害人周邵葳屬下坡路段車輛，
    應可明確目睹對向被告車輛業已採取左轉彎駛入交岔路口之
    行車動線，雖為直行車，亦應注意車前交岔路口之狀況，竟
    仍持續快速駛近前揭交岔路口，而被告於通行上開交岔路口
    中心點之前，既已看見被害人周邵葳騎乘之機車駛近該交岔
    路口，本應注意轉彎車應讓直行車，並對於其轉彎後，將侵
    及被害人周邵葳之行車空間，及影響其反應之時間、舉措等
    情況有所預見，詎竟疏未注意，仍貿然左轉彎通行上開路口
    ，並因此肇事，足見被告有轉彎車未讓直行車先行之過失甚
    明。且本件經送臺灣省臺中市區車輛行車事故鑑定委員會鑑
    定，亦同此認定，有該會97年11月7日中市行字第097540333
    9號函檢送之鑑定意見書附卷可稽，被害人周邵葳雖與有行
    經無號誌之交岔路口未減速慢行及未注意車前狀況之過失，
    惟無解於被告丙○○對於本件車禍之過失責任，被害人周邵
    葳因本件車禍而死亡，與被告丙○○之過失行為間並有相當
    因果關係。
(三)被告丙○○雖又辯稱：事故後，我所駕駛之車輛停在原地，
    往來車輛都可以順利通行一情，可以證明被害人周邵葳人車
    當時應該亦可以順利通過云云。然被告丙○○肇事後，臺中
    市警察局第六分局警員劉智偉隨即據報趕至現場處理，有前
    揭臺中市警察局第六分局道路交通事故現場圖、道路交通事
    故調查報告表(一)(二)可查。按警員劉智偉既已到場處理本件車
    禍事故，並著手開始進行搜證、調查，自會採取適當措施，
    以維護現場完整、及往來交通之安全，故該交岔路口斯時通
    行狀態，與本件肇事之際，係無員警在場管制、指揮之情形
    ，二者顯然相提並論，且被告丙○○在採取左轉彎進入交岔
    路口前業已目睹對向車道有被害人機車直行而來，本應在其
    車道區域等待適當轉彎時機，竟採取將車輛先行駛入對向內
    側車道前方交岔路口區域等待轉彎，惟其暫停待轉位置既已
    部分侵入對向被害人行駛之外側車道對方交岔路口區域，不
    論被害人是否因煞車不當而人車倒地，然被告之暫停位置既
    有不當，並導致被害人人車倒地滑行後，無法安全通過應屬
    淨空狀態之交岔路口，而撞擊被告車輛前方，縱令外側車道
    前方交岔路口區域仍有通行車輛之相當空間，亦無法以此解
    免被告之過失責任之認定。
(四)綜上所述，本件被告之過失與被害人之死亡結果具有相當因
    果關係亦明，事證明確，被告上揭犯行堪以認定。
三、按從事業務之人，就一定危險認識之能力較一般常人為高，
    故課以較高之注意義務。換言之，客觀上，其避免發生一定
    危險之期待可能性較常人為高，故其違反注意義務之可責性
    ，自亦較重（最高法院89年度臺上字第5002號裁判要旨）；
    又按刑法上所謂業務上之行為，指其業務上及其附隨之事務
    而言。本件被告丙○○係證人丁○○所經營之永全工廠之員
    工，平日除負責裁切合板、整理貨物外，並負責駕駛小貨車
    送貨，駕駛應屬被告丙○○之業務行為之一部。被告丙○○
    雖非以駕車為其專業，亦仍無礙於業務之性質，其於運送木
    板途中，過失致人於死，即應依刑法第276條第2項業務上過
    失致人於死罪論處。被告丙○○於肇事後，在有偵查犯罪職
    權之員警或公務員知悉其犯罪之前，主動向到場處理之警員
    劉智偉供承上開犯行而接受裁判，有警詢筆錄、臺中市○○
    ○道路交通事故肇事人自首情形紀錄表在卷可查，其對於未
    發覺之犯罪自首而接受裁判，爰依刑法第62條前段規定，減
    輕其刑。
四、原審以被告罪證明確，予以論罪科刑，固非無見，惟查本件
    事故之發生，雖造成被害人死亡之結果，然車禍之發生，被
    害人本身亦應負擔相當之過失責任，並未較被告為輕，原審
    未酌量被害人本身處下坡路，除未減速外，遇狀況時，又煞
    車失控等因素，而被告雖係轉彎車輛，但本身為上坡路段，
    駕駛之車輛又載有重物，選擇暫停待轉彎之位置雖有不當，
    但並非未顧及對向車輛之行車動向，而執意強行繼續轉彎等
    情狀，而量處被告有期徒刑8月，自有過重之不當。被告認
    為就車禍之發生無過失責任，雖無理由，惟原審判決量刑部
    分既有上開可議之處，自應由本院予以撤銷改判。爰審酌被
    告對本件車禍發生之過失程度及原因、及被害人對於本件車
    禍之發生，亦與有過失，及被告犯罪後坦承本件碰撞事故與
    其駕車有關，並已與被害人家屬達成和解，且已全數履行和
    解內容，並得被害人家屬之諒解，有台灣台中地方法院調解
    筆錄及支票影本在卷可憑等一切情狀，量處如主文第2項所
    示之刑。末查本件被告以前未曾受有期徒刑以上刑之宣告，
    有台灣高等法院被告前案紀錄表在卷可查，其經此次受刑之
    宣告，當知警惕，應無再犯之虞，本院認所宣告之刑，以暫
    不執行為適當，故予同時諭知緩刑2年。
據上論斷，依刑事訴訟法第369條第1項前段、第364條、第299條
第1項、刑法第276第2項、第62條前段、第41條第1項前段、第74
條第1項第1款，刑法施行法第1條之1，判決如主文。
本案經檢察官甲○○到庭執行職務。
中    華    民    國    98    年    5    月     5    日
            刑事第六庭  審判長法  官  李  文  雄
                              法  官  邱  顯  祥
                              法  官  林  靜  芬
以上正本證明與原本無異。
如不服本判決應於收受送達後十日內向本院提出上訴狀，其未敘
述上訴之理由者並得於提起上訴後十日內向本院補提理由書（均
須按他造當事人之人數附繕本）「切勿逕送上級法院」。
                              書記官  高  勳  楠
中    華    民    國    98    年    5    月     5    日


司法院資訊處製作；財團法人民間司法改革基金會備份。
